【裁判字號】    97,消債更,838
【裁判日期】    970923
【裁判案由】    更生事件
【裁判全文】
臺灣臺南地方法院民事裁定           97年度消債更字第838號
聲 請人 即
債  務  人  甲○○
上列當事人因消費者債務清理事件聲請更生，本院裁定如下：
    主  文
聲請駁回。
本院於民國九十七年八月一日所為准許保全處分之裁定應予以撤
銷。
聲請費用由聲請人負擔。
    理  由
一、按債務人與金融機構協商成立者，不得聲請更生或清算，但
    因不可歸責於己之事由，致履行顯有重大困難者，不在此限
    ；本條例施行前，債務人依金融主管機關協調成立之中華民
    國銀行公會會員辦理消費金融案件無擔保債務協商機制與金
    融機構成立之協商，準用前項之規定，消費者債務清理條例
    （下稱本條例）第151條第5項、第6項分別定有明文。又聲
    請更生或清算不合程式或不備其他要件者，法院應以裁定駁
    回之，但其情形可以補正者，法院應定期間先命補正，復為
    本條例第8條所明定。
二、本件聲請意旨略以：聲請人即債務人甲○○自營草皮生產事
    業，現今每月收入約新臺幣（下同）50,000元，除此收入外
    ，尚有土地2筆、房屋1棟，然累積債務總金額已達3,668,15
    4元（其中無擔保債務於協商時之總金額為1,452,348元），
    前曾依照中華民國銀行公會會員辦理消費金融案件無擔保債
    務協商機制，與債權人日盛國際商業銀行股份有限公司（下
    稱日盛商銀）等8間金融機構成立協商，每月應還款金額為
    20,633元，惟債務人草皮生產事業之前受納莉颱風影響，才
    陸續向多家銀行借貸，且因同業競爭價格下跌，銀行利上加
    利，最終債務人自營之綠景草園在民國96年2月14日歇業，
    歇業後又必須每月負擔房貸31,667元，家裡支出開銷，還要
    照顧父母，即無力償還，債務人繳納2期協商款後，實已無
    力繼續履行上開協商條件，不得已毀諾，有不可歸責於己致
    履行協商條件顯有重大困難之事由，符合本條例第3條、第
    151條第5項但書之規定，爰依上開規定，提出財產及收入狀
    況說明書、債權人清冊、債務人清冊，聲請更生等語。
三、經查：
(一)債務人於本件更生聲請前，已於95年7月間依金融主管機關
    協調成立之中華民國銀行公會會員辦理消費金融案件無擔保
    債務協商機制與日盛商銀等8間金融機構成立協商，自95年8
    月起，分80期，利率百分之3.88，每月20,633元分期償還等
    情，有債權人日盛銀行97年8月22日民事陳報狀、債務人簽
    名之協議書及無擔保債務明細表附卷可憑。
(二)而債務人主張聲請前2年內收入為151,600元，其現今每月收
    入約50,000元，債務人每月之收入須支出房貸31,667元（元
    大商業銀行股份有限公司，下稱元大商銀，每月18,000元；
    台新國際商業銀行股份有限公司，下稱台新商銀，每月13,6
    67元）後，收入尚須支付每月生活費用12,250元（包含膳食
    費5,000元、市內電話費1,000元、手機費1,000元、水電網
    路費1,500元、油費3,000元及稅賦750元），實已無力繼續
    履行協商條件，不得已毀諾云云。惟查：
  1.本件債務人主張聲請前2年內收入僅151,600元，固提出債務
    人財政部臺灣省南區國稅局95年度、96年度綜合所得稅各類
    所得資料清單為據，惟前述債務人所得所載資料因源自稅務
    機關，須仰賴債務人長期誠實申報始能正確反應其財產所得
    狀況，故亦僅具參考性質，況現民間多項營利所得未申報稅
    捐，或其他勞力收入亦常因雇主並未開具扣繳憑單而不須申
    報所得，是徒憑上開稅務資料不足作證明債務人聲請前2年
    收入僅有151,600元為真實。且經本院命債務人提出房貸每
    月支出18,000元（元大商銀）、13,667元（台新商銀）之證
    明文件，嗣債務人於97年8月11日提出民事補正暨釋明狀及
    附上其繳納房貸之相關收據，觀債務人所提出之收據可知，
    債務人於95年至96年間房貸繳納均屬正常，若債務人所陳聲
    請前2年內收入僅151,600元，何以得以按時繳納每月高達31
    ,667 元之房貸，故債務人是否據實陳述其聲請前2年內之收
    入狀況，誠屬可疑。
  2.按債務人與金融機構之債權人成立協商後，即應本於債權契
    約，依誠實及信用之原則勉力履行之，債務人在履行債務期
    間，須經歷經濟困苦之過程，其生活程度當然必須相當限制
    ，除應積極開源努力勤奮工作以增加收入償還債務外，尚須
    節流儉樸其生活需求而適當控制其生活費用支出，以達成勉
    力履行債務。查債務人既陳稱已限於不能清償債務之困境，
    卻主張每月須支出手機費1,000元、水電網路費1,500元及油
    費3,000元，則債務人並未因此儉樸其生活並適當控制其支
    出甚明。本院參酌內政部所公告97年度臺灣省低收入戶最低
    生活費用每人每月為9,829元，係按照政府最近一年平均每
    人消費支出（包括食品費、衣著鞋襪費、房租水電費、家居
    管理費、醫療保健費、交通通訊費、娛樂教育費及雜項支出
    ）百分之60訂定，是認債務人每月必要生活費用（包含食、
    衣、住、行、強制性保險等）依此標準以每月9,829元計算
    ，始屬合理。
  3.本件債務人主張其每月應償還房屋貸款31,667元乙節，固據
    提出元大商銀及台新商銀繳款收據為證，惟債務人所積欠之
    房屋貸款，係以其所有坐落臺南縣鹽水鎮○○段428-10、42
    8-29地號土地及門牌號碼臺南縣鹽水鎮水秀里土庫71之12號
    房屋乙棟，於88年9月30日向債權人元大商銀借款3,200,000
    元，並設定3,840,000元最高限額抵押權，另於93年12月21
    日向台新商銀借款並設定720,000元最高限額抵押權等情，
    此有元大商銀97年8月26日債權陳報狀、土地及建物登記謄
    本為憑，另據債務人提出之債權人清冊，上載元大商銀之房
    貸現存實際債權數額為1,956,000元、台新商銀之房貸現存
    實際債權數額為244,000元，復經本院函查元大商銀，元大
    商銀函覆本院表示債務人之房貸本金餘額至97年8月20日止
    為1,921,923元，此有元大商銀97年8月26日債權陳報狀附卷
    可參。又經本院97執意字第33352號函針對上開不動產於97
    年5月30日委託鑑估，該估價報告書顯示上開不動產目前估
    價金額約為2,799,000元，而該不動產之抵押借款至97年8月
    底止，貸款餘額僅剩216萬餘元等情，亦有前揭債務人提出
    之債權人清冊及元大商銀提出之房貸放款帳戶還款交易明細
    可稽，已較貸款時金額減少，則債務人若能妥適處分上開不
    動產，非不可清償上開抵押之債務，應尚有餘額足供清償部
    分無擔保債務，債務人未將上開不動產處分變現，仍按月支
    付貸款以圖保留資產，縱因此而導致無力清償協商金額，亦
    係債務人自身考量所致，尚非不可歸責於債務人之事由。
四、綜上所述，若債務人能妥適處分上開不動產，所得價款可用
    以清償上開抵押借款之債務，應尚有餘額可供清償協商款，
    且債務人既自陳現每月收入約50,000元，則扣除其每月必要
    生活費用9,829元，尚餘40,171元足供支付每月20,633元協
    商款。再者，債務人與其金融機構之債權人協商成立之清償
    方案後，即應由債務人勉力履行，必以其後發生情事變更，
    在清償期間收入或收益不如預期或驟然減少，致該方案履行
    有重大困難，且因不可歸責於己，始能聲請更生或清算，以
    避免債務人任意毀諾已成立之協商，濫用更生或清算之債務
    清理程序。查債務人並無法提出相關證明文件證明於與債權
    人日盛商銀等8間金融機構協商當時，與本件更生聲請時債
    務人之收入有何明顯不同，故債務人於其家庭收入及基本生
    活、教育等費用之支出狀況並無重大變更，則依債務人目前
    之資力狀況，難謂債務人於金融機構之債權人銀行協商後，
    有何不可歸責於債務人致其履行顯有重大困難之事由存在。
    則債務人聲請更生，即違背本條例第151條第5、6項之規定
    ，且上開欠缺又屬無從補正，依首揭說明，自應駁回其聲請
    。
五、本件更生之聲請不符合本條例第151條第1項、第8條之規定
    應予駁回，原保全處分已無必要，本院並依本條例第19 條
    第3項規定依職權撤銷97年8月1日所為准許保全處分之裁定
    ，爰裁定如主文。
中    華    民    國    97    年    9     月    23    日
                  民事第三庭  法  官  高榮宏
上為正本係照原本作成。
如不服本裁定應於裁定送達後10日內，以書狀向本院提出抗告，
並繳納抗告費新臺幣1千元。
中    華    民    國    97    年    9     月    24    日
                              書記官  陳淑芬


司法院資訊處製作；財團法人民間司法改革基金會備份。
